---
title: "Laboratorio 3"
date: "`r Sys.Date()`"
output:
  rmdformats::readthedown:
    highlight: kate
    toc_depth: 3
    embed_fonts: true
    use_bookdown: false
    pandoc_args: Null 
---


```{r setup, include=FALSE}
library(knitr)
library(rmdformats)
library(kableExtra)
library(tidyverse)
library(readxl)



##Importante instalar lo que sigue acontinuacion, que está comentado
## Global options
options(max.print="75")
opts_chunk$set(echo=FALSE,
	             cache=TRUE,
               prompt=FALSE,
               tidy=TRUE,
               comment=NA,
               message=FALSE,
               warning=FALSE)
opts_knit$set(width=75)
```


```{r}
### Se programarán en esta sección las mayoría de cuestiones necesarias para la elaboración
## del proyecto

### Primero se procede a programar la curva paramétrica del modelo de Svensson para interpolar
## la curva soberana basado en los datos que se tienen BCCR

### Modelo de Svensson programado como función
svensson<-function(beta,tiempo){
  beta[1]+beta[2]*((1-exp(-tiempo/beta[5]))/(tiempo/(beta[5])))+beta[3]*((1-exp(-tiempo/beta[5]))/(tiempo/beta[5])-exp(-tiempo/beta[5]))+beta[4]*((1-exp(-tiempo/beta[6]))/(tiempo/beta[6])-exp(-tiempo/beta[6]))
}
### Se procede a programar la función que mediante interpolación aproxima las tasas a partir de las
## con las que se cuenta


fitSvensson<-function(beta,tiempo,tasas){
  fn<-function(beta,tiempo,tasas){
    sum((tasas-svensson(beta,tiempo))^2) ### Suma de resta de cuadrados
  }
  optim(beta,   ### Se optimizan la suma de resta de cuadrados para tener el menor error posible
        fn,
        method = "L-BFGS-B",
        lower=rep(-20,6),
        upper = rep(-20,6)
        )
}


### Se procede a programar el árbol binomial, para este lo que se le introducirá a la función será el la volatilidad en el periodo junto con la cantidad de pasos que se quieren hacer y el largo de cada paso. La volatilidad, es determinada de forma separada. Se va hacer que la función retorne el árbol en forma de matriz, si el paso a parece a la derecha es el aumento si a parece a la izquierda del padre es porque disminuye, tambien se le pasa el precio S_0

arbolBinarioM<-function(n,hn,volatilidad,S_0){
  u<-exp(volatilidad*sqrt(hn))
  d<-exp(-volatilidad*sqrt(hn))
  ### La cantidad de columnas de la matriz es n+1 ya que hay n+1 precios posibles en el paso final
  ### La cantidad de filas van a ser n+1 ya que son los n pasos y el precio incial
  arbol<-matrix(nrow=n+1,ncol = 2*n+1)
  arbol[1,n+1]<-S_0
  for(i in 1:n){
    for(j in 1:(2*n+1)){
      if(!is.na(arbol[i,j])){
        arbol[i+1,j-1]<-arbol[i,j]*d
        arbol[i+1,j+1]<-arbol[i,j]*u
      }
    }
  }
  return(arbol)
}

### Función de parámetros en esta función se programará la probabilidad de aumentos, el aumento por paso, el valor mínimo de aumentos que debe haber para que la opción se ejecute
## K es el precio de ejercicio
## S_0 el precio actual
## n es el numero de pasos
## hn el largo de los pasos
## La volatilidad en el periodo es la varianza calculada mediante los datos que se tengan
## r es la tasa libre de riesgo en el periodo
## q es el porcentaje de dividendo que se paga sobre la acción
## Estas variables con esta notación se mantiene para las siguientes funciones
parametros<-function(K,S_0,n,hn,volatilidad,r,q){
  u<-exp(volatilidad*sqrt(hn)) ## Este es el aumento en cada paso
  p<-(exp((r-q)*hn)-d)/(u-d) ## Esta es la probabilidad del aumento
  a<-ceiling(K/(S_0*d^n*log(u^2)))  ## Esta es la cantidad minima de aumentos
  return(c(a,p,u))
}



### Se procede a programar la forma en que se calculan los precios de las opciones, caso call europea
precioC<-function(K,S_0,n,hn,volatilidad,r,q){
  parametros<-parametros(K,S_0,n,hn,volatilidad)
  sum(choose(n,c(parametros[1]:n))*parametros[2]^(c(parametros[1]:n))*(1-parametros[2])^(n-c(parametros[1]:n))*parametros[3]^(c(parametros[1]:n))*(1/parametros[3])^(n-(c(parametros[1]:n)))*S_0-K) ### Formula para precio de de las opciones de compra
}


### De forma análoga se programa el precio de una put option europea
precioP<-function(K,S_0,n,hn,volatilidad,r,q){
  parametros<-parametros(K,S_0,n,hn,volatilidad,r,q)
  sum(choose(n,c(0:(parametros[1]-1)))*parametros[2]^(c(0:(parametros[1]-1)))*(1-parametros[2])^(n-c(0:(parametros[1]-1)))*parametros[3]^(c(0:(parametros[1]-1)))*(1/parametros[3])^(n-c(0:(parametros[1]-1)))*S_0-K)### Formula para precio de de las opciones de venta
}
```

```{r}
# Se procede a manipular los datos de tal forma que sean más fáciles de manejar
## Primero se trabaja con las tasas elaboradas por el banco central de Costa Rica
tasasBCCR<-read_xlsx("Curva soberana.xlsx")

### Primero se genera una tabla con los días no bursatiles en Costa Rica de acuerdo a la bolsa nacional de valores en el año 2021
fecha<-as.Date(c("01/01/2021","01/04/2021","02/04/2021","03/05/2021","26/07/2021","02/08/2021","13/09/2021","29/11/2021","25/12/2021","31/12/2021"),format="%d/%m/%Y")
descripcion<-c("Año Nuevo","Jueves Santo", "Viernes Santo","Día del Trabajador","Anexión del partido de Nicoya","Día de la Virgen de Los Ángeles","Independecia","Día de la Abolición del Ejercitos","Día de Navidad","Feriado Banco Central")
tablaConDiaNB<-data.frame(Fecha=fecha,Descripción=descripcion)
tablaKableConDiaNB<-tablaConDiaNB%>%kbl()%>%kable_material()
```



# Instrucciones


- El laboratorio consiste en un trabajo en equipo en el cual se implementen los conceptos desarrollados en clase y la profundización de los mismos. 
- El objetivo general es: Aplicar el método de Árbol binomial en instrumentos financieros de renta variable. 
- Debe desarrollar el modelo para el cálculo, con una programación eficiente y ordenada en RStudio que incluya lo siguiente: 
    - El modelo para el árbol binomial. 
    - El modelo para la valoración del derivado.
    - Un análisis de resultados obtenidos. 
    - Debe entregar el código que incluya una breve explicación de la funcionalidad del mismo.
    
- En trabajo escrito RMarkdown deberá incluir lo siguiente: 
    - Párrafo introductorio donde comenta el trabajo realizado. 
    - Marco teórico que fundamente el laboratorio, según lo visto en clase y profundizaciones de contenidos.
    - Metodología utilizada en el laboratorio. 
    - Una sección (o capítulo) de descripción de los datos históricos a utilizar, donde se describan las principales características de las variables relevantes. 
    - Una sección (o capítulo)  con el análisis del árbol binomial y su implementación para valorar un derivado financiero. 
    - Una sección (o capítulo)  que incluya resultados. 
    - Una sección (o capítulo)  en el cual realice conclusiones
    - Refencias bibliográficas.
- Para llevar a cabo el ejercicio, se le proponen las siguientes preguntas de investigación. Elija la que más le guste o bien, puede proponer una nueva pregunta de investigación.
    
    
    
    
# Sugerencia 1

¿Cómo el precio de las acciones de alguna empresa nacional observadas con cierta frecuencia se pueden utilizar para determinar el precio que tendrá una opción de venta o de compra en el futuro, si el subyacente es la acción observada?

* Buscar datos el activo subyacente. 
* Implementar el modelo de árbol binomial para predecir los precios futuros del subyacente.
* Utilizar la modelación anterior para determinar el precio que debe tener la opción de venta (o compra), utilizando un modelo adecuado de valoración.

# Sugerencia 2

¿Cómo afecta la posibilidad de incumplimiento a la opción de compra de un bono a 10 años de la Compañía ABC que es exigible en cualquier momento después de cinco años? El modelo crediticio y la opción no son separables porque se impactan entre sí. 

# Sugerencia 3

¿Cómo utilizar el árbol binomial para estimar un rango para la inflación a seis meses en Costa Rica?






# Marco teórico

En primera instancia se mostrará la notación que se mantendrá a los largo del trabajo.
```{r}
notacion<-c("$t_j$","$t_0$","$t_f$","$\\tau$","$n$","$h_n$","$S(t_j),S_{j}$","$p_n$","$1-p_n$","$u_n$","$d_n$","$q$", "$D(t_j,t_j)=qS_{j-1}h_n$","$r$","$K$","$C_j$")
significado<-c("Tiempo $j$","Tiempo inicial","Tiempo final","$t_f-t_0$","Cantidad de periodos en el que se divide $[t_f,t_0]$","Largo de cada periodo en el se divide $[t_f,t_0]$, espeficamente el largo es $\\frac{\\tau}{n}$","Precio de la acci\'on en el tiempo j","Probabilidad de que el precio de la acción aumente de un periodo a otro.","Probabilidad de que el precio de la acción disminuya de un periodo a otro.","Proporción en que aumenta el precio del activo de un periodo a otro","Proporción en que disminuye el precio de la activo de un periodo a otro","Proporcion de dividendo","Monto pagado de dividen el momento $j$","Tasa libre de riesgo","Precio de ejercicio","Precio de la opción en $j$")
tablaNotacion<-data.frame(Notacion=notacion,Significado=significado)
tablaNotacion%>%kbl()%>%kable_material()
```
Existen distintos métodos para la valoración de opciones entre ellos los que se basan en métodos numéricos como lo expone Marín (2009) existen el de Monte Carlo, diferencias finitas, árboles binomiales y trinomiales. A lo largo de este trabajo se trabajará la valoración de las opciones bajo el modelo de árboles binomiales. Los modelos básados en métodos numéricos a diferencia de otros poseen la ventaja de de que su implementación computacionalmente es más simple y eficiente que el desarrollo de soluciones analíticas para la valoración de las opciones basado en el comportamiento del activo subyacente.

Se procede a explicar lo que son los árboles binomiales, así como su construcción. De acuerdo al texto _An introduction to Mathematical Finance with Application_, los árboles binomiales muestran los posibles precios futuros de un activo basado en el conocimiento del precio actual del activo subyacente. Para este modelo se parte de un intervalo $[t_0,t_f]$, este intervalo es subdivido en $n$ subintervalos del mismo largo llamados pasos de tiempo, así se obtienen los intervalos $[t_0,t_1],[t_1,t_2],...,[t_{n-1},t_{n}]$ donde
\[
0\leq t_0,\quad t_1=t_0+h_n,\quad t_2=t_0+2h_n,\quad...,\quad t_{n-1}=t_0+(n-1)h_n,\quad t_n=t_0+nh_n=t_f
\]
Gráficamente un árbol binomial.
Para poder trabajar con árboles binomiales es necesario hacer algunas asunciones.

## Asunciones para trabajar con árboles binomiales
* Propiedad de recombinación: Si el precio aumenta en un paso y en el siguiente disminuye entonces se obtiene el precio que se tenía antes de que se hiceran ambos pasos, esto es $S_ju_nd_n=S_jd_nu_n$ con $j\leq n-2$. A partir de esta propiedad se obtiene que la cantidad posible de precios que tiene el activo en el tiempo $t_n$. Se cumple que la forma en que aumenta el precio de una forma totalmente aleatoria cumpliendo

\[
S(t_j)=S_0u_n^{N_{u,j}}u_n^{1-N_{u,j}}
\]

Donde $N_{u,j}$ es la variable aletoria cantidad de aumentos hasta el periodo $j$ partiendo del periodo $0$.

* Retorno bruto, ganancia de capital y retorno logaritmico: Para cada paso de tiempo $[t_{j-1},t_{j}]$, donde $j=1,\dots,n$, el aumento o disminución del precio del activo es retorno bruto $\frac{S_j}{S_{j-1}}$. Cada uno de estos retornos es asumido independiente e identicamente distribuido (i.i.d), de hecho se asumen variables aleatorias con distribución de Bernoulli. 

\[
\frac{S_j}{S_{j-1}}=\begin{cases}
u_n & \text{con probabilidad $p_n$}\\
d_n & \text{con probabilidad $1-p_n$}
\end{cases}
\]

La ganancias de capital son igual a $\mathbf{R_j}=\frac{S_j}{S_{j-1}}$ con $j=1,...,n$, que también son variables aleatorias i.i.d y son independientes. así mismo los retornos logarítmicos que son $\frac{\ln S_j}{\ln S_{j-1}}$ con $j=1,...,n$.

\[
\ln\frac{S_j}{S_{j-1}}=\begin{cases}
\ln{u_n} & \text{con probabilidad $p_n$}\\
\ln{d_n} & \text{con probabilidad $1-p_n$}
\end{cases}
\]
El retorno logarítmico entre el periodo $t_0$ y $t_f$ es igual a
\[
\ln\frac{S_j}{S_{j-1}}=\ln\frac{S_1}{S_{0}}+\ln\frac{S_2}{S_{1}}+\cdots +\ln\frac{S_n}{S_{n-1}}
\] 
* La tripleta $p_n,u_n,d_n$: Estas cantidades dependen del tamaño $h_n$, de paso de tiempo.
* Medida de la probabilidad: La probabilidad de que un camino de precios ocurra es obtenido mediante la multiplicación de las probabilidades a lo largo del camino. Esto es si $N_u$ es la variable aleatoria número de aumentos de la seguridad desde $t_0$ hasta $t_f$, está variables binomial. Si $\Omega_n$ es el espacio muestral los caminos de precios desde $t_f$ hasta $t_f$ entonces si $\omega_n$ entonces

\[
\mathbb{P}(w_n)=p_n^{N_u(\omega_n)}(1-p_n)^{N_u(\omega_n)}
\]

Ahora bajo el supuesto de que de los caminos de precio son independientes entonces se cumple que la probabilidad de tener un determinado precio en el momento $t_f$

\[
\mathbb{P}(S(t_n)=S_0)=\binom{n}{i}p^{i}(1-p_n)^{n-i}
\]

Notese que se a trabajado hasta el momento de manera discreta.
* Se supone el activo paga un dividendo constante, continuo y proporcional: De tal forma que

\[
D(t_{j-1},t_{j})=qS_{j-1}h_n, \quad j=1,2,..,n
\]

* La tasa de retorno total es: Por paso de tiempo 

\[
R(t_{j-1},t_j)=\frac{S_j-S_{j-1}+D(t_{j-1},t_{j})}{S_{j-1}}=\mathbf{R_j}+qh_n
\]
Con estas asunciones, se procede a exponer el modelo de Cox-Ross-Rubinstein (CRR), el cuál puede ser empleado para valorar las opciones de compra y de venta.

## Árbol de Cox-Ross-Rubinstein 

El árbol binomial CRR cumple todas las suposiciones que se hicieron en la actrior subsección, este permite determinar $u_n,d_n$ y $p_n$ en términos de periodos de largo $h_n$ para un $n$ suficientemente largo.

Para este modelo hace falta tomar algunas suposiciones más a parte de las anteriores.

* Casi seguramente caminos muestrales de precios continuos: Los caminos muestrales de precios son continuos cuando $n\to\infty$.
* Condición de recombinación: $u_nd_n=1$
* Retornos esperados: Los retornos esperado convergen a una constante $m$

\[
\frac{\mathbb{E}(t_0,t_1)}{h_n}\to m, \qquad n\to \infty
\]

Ahora de esto se puede notar que también

\[
\frac{\mathbb{E}(\mathbf{R_1})}{h_n}=\frac{\mathbb{E}(R(t_0,t_1))}{h_n}\to m-q
\]

$m$ y $q$ se asumen dados.

* La constante $\sigma$: Si se define $\sigma^2_n$ la varianza de los retornos logarítmicos por cada paso entonces

\[
\sigma_n^2=\frac{1}{h_n}\text{Var}\left(\ln\frac{S_1}{S_0}\right)
\]

Donde la varianza por la forma en que se distribuyen los retornos logarítmicos entonces

\[
\sigma_n^2h_n=p_n(1-p_n)\left[\ln\frac{S_1}{S_0}\right]
\]

Como los retornos logaritmicos están i.i.d entonces se cumple que la varianza del retorno en el intervalo $[t_0,t_f]$ es $n$ veces la varianza de cada paso de tiempo
\[
\text{Var}\left(ln\frac{S_n}{S_0}\right)=n\text{Var}\left(\frac{S_1}{S_0}\right)
\]
Se asume que $\sigma^2_n\to \sigma_2>0$ cuando $n\to \infty$. Esto se le llama la volatilidad del precio de la seguridad. Ahora los inversores pueden ser más o menos aversos al riesgo. Para el caso de los inversores con riesgo neutral se cumplen las siguientes ecuaciones para $n$ lo suficientemente grande.
\[
u_n\approx e^{\sigma\sqrt{h_n}},\quad d_n\approx e^{'\sigma\sqrt{h_n}}, \quad p_n\frac{e^{(r-q)h_n}-d_n}{u_n-d_n}
\]

## Opciones

Las opciones son un contrato entre dos partes, en el cual uno de los involucrados tiene la posibilidad de no ejercer el contrato cuando este no le sea favorable. En este caso al vendedor de la opción se le llama escritor que se dice toma la posición corta, mientras el comprador se dice que toma la posición larga. Las opciones a trabajar son las de compra y las de venta.

Tal y como lo destacan Boudreault y Renaud () una opcion de compra da el derecho de obtener en un momento establecido mediante entre las partes un activo a un precio establecido $K$ llamado precio de ejercicio. Al momento $S_T$ donde $T$ es el momento de establecido donde se puede ejercer el derecho hay dos posibilidades

1. $S_T>K$ en este caso se dice que la opción está en el dinero, ya que en este caso es conveniente ejercer el derecho.
2. $S_T<K$ en este caso se dice que la opción está fuera del dinero, ya que no es razonable ejercer el derecho, ya que se estaría comprando algo de menor valor.

Los flujos de dinero en el caso de la posición larga vienen dados por 

```{r}
tiempoLongCall<-c("Momento $t_0$","Momento $T$")
SmenorK<-c("$-C_0$","$0$")
SmayorK<-c("$-C_0$","$S_T-k$")
tablaLongCall<-data.frame("Tiempo/Escenario"=tiempoLongCall,"$S_T$ < $K$"=SmenorK,"$S_T$ > $K$"=SmayorK)
tablaLongCall%>%kbl()%>%kable_material()

```
## Precio de las opciones

Ahora surge la duda cuál debería ser el precio que debería tener una opción. Las opciones tienen una larga historias, pero el cómo establecer el precio tuvo un gran cambio en el año 1973 cuando Black y Scholes presentaron un modelo con el cuál se lograba obtener un precio de equilibrio para las opciones. Esta subsección se centrará en el cómo se estable el precio de una opción, sin embargo con una matemática menos avanzada que con el modelo establecido por Black y Scholes, y basado en el uso de árboles binomiales presentados en una de las subsecciones anteriores.

El precio que tendrán la opción será establecido de acuerdo a los distintos precios que puede llegar a tener el activo subyacente después de $n$ pasos de tiempo, de tal forma que no haya una oportunidad de arbitraje con esta. Para el caso de una opción de compra tal y como lo establece Cox (1979) se tiene que su valor se basará en la diferencia que habrá entre el precio del activo subyacente y el precio de ejercicio. Así para el caso de un árbol binomial de un periodo se cumple que en el caso de que el precio aumente $C_u=\max\{0,uS_0-K\}$ y en el caso de que dismuya $C_d=\max\{0,dS_0-K\}$, ya que si el precio del activo es menor que el precio de ejercicio la opción está fuera del dinero. 

Ahora se cumple que la probalidad de que el precio aumente es igual a $p$ mientras que la probailidad de que este dismuya es igual $1-p$, de acuerdo a Cox basado en que se tiene un portafolio en el cual se encuentra el activo subyacente y una seguridad libre de riesgo el precio de la opción para evitar cualquier oportunidad de arbitraje es

\[
C=\frac{pC_u+(1-p)C_d}{1+r}
\]

Ahora para el caso de se tenga un árbol binomial de dos periodos entonces el valor de la opción después de dos pasos es si el activo subyacente aumenta dos veces su precio entonces $C_{uu}=\max\{0,u^2S-k\}$, en el caso de dos diminuciones $C_{dd}=\max\{0,d^2S-k\}$ y por la propiedad de recombinación el precio del activo subyacente es igual si aumenta y posteriormente disminuye o si primeramente dismuye y posteriormente aumenta entonces $C_{du}=C_{ud}=\max\{0,udS-k\}$. 
\textbf{grafico}

Bajo esto se tiene que en el periodo $t_1$ la opción tiene los siguientes precios 

\[
\begin{split}
&C_u=\frac{pC_{uu}+(1-p)C_{ud}}{1+r}\\
&C_d=\frac{(1-p)C_{dd}+pC_{du}}{1+r}\\
\end{split}
\]
Ahora entonces basado en lo visto para el caso de un periodo y esto se cumple que 
\[
C=\frac{p^2C_{uu}+2p(1-p)^2C_{ud}+(1-p)^2C_{dd}}{(1+r)^2}
\]

De forma recursiva entonces se puede concluir que para un árbol de $n$ periodos
\[
C=\sum_{i=0}^{n}\left(\frac{n!}{i!(n-i)!}p^{i}(1-p)^{n-i}\max\{0,u^id^{n-i}S_0-K\}\right)
\]

Ahora el cálculo se puede volver más eficiente encontrando $a\in \{0,1,2,\dots ,n\}$ tal que
\[
u^{a}d^{n-a}S_0-K>0
\]

Que manipulando algebraicamente da como resultado $a>\frac{K}{S_0d^n\ln{\frac{u}{d}}}$. Entonces encontrando $a$ que cumpla con estas dos condiciones se puede establecer
\[
C=\sum_{i=a}^{n}\left(\frac{n!}{i!(n-i)!}p^{i}(1-p)^{n-i}u^id^{n-i}S_0-K\}\right)
\]



















# Metodología

# Analisis de datos
```{r}
Precios<- read_csv("Datos históricos INCa.csv")
Curva_soberana <- read_excel("Curva soberana.xlsx")
Precios$Fecha<-as.Date(Precios$Fecha,format="%d.%m.%Y")
Curva_soberana<-Curva_soberana[2:12]




Precios%>%ggplot(aes(x=Fecha, y =Último))+
  geom_line()+
  labs(y = "Precios",x = "Tiempo" ,caption = "Fuente: Elaboración propia, con datos del ....")+theme_minimal()+theme(legend.position="bottom",plot.caption=element_text(hjust=0))







```

Se va a trabajar con los datos de la curva soberana obtenidos de la página del Banco Central de Costa Rica, los mismos son establecidos para la semana del 23 de junio del año 2021 al 29 de junio de año 2021. Se tiene que las observaciones son:

```{r}
Curva_soberana%>%kbl()%>%kable_material()
```

Aplicando el modelo de Nelson y Siegel, se puede obtener una curva continua, la cual se representa en el siguiente grafico:
```{r}
#### Se calculan los parametros
Curva_soberana


# t<-c(0,0,0,0.05)
# parametrosCurva<-fitNS(t,c(1,1*30,3*30,6*30,9*30,1*360,2*360,3*360,5*360,7*360,10*360),Curva_soberana$,1000,datosMaximo$CuponSemestral)
```



# Análisis del árbol e implementación

# Resultados

#Conclusión

Marco teórico, curva soberana


Metodologia, periodo y que datos
Conclusiones

